臺灣高等法院刑事判決
109年度上易字第1580號
上  訴  人  
即  被  告  許博智

上列上訴人因違反毒品危害防制條例案件，不服臺灣新北地方法
院109年度審易緝字第27號，中華民國109年5月27日第一審判決
（起訴案號：臺灣新北地方檢察署108年度毒偵字第3536號、第3
679號），提起上訴，本院判決如下：
    主  文
原判決撤銷。
本件公訴不受理。
    理  由
一、公訴意旨略以：被告甲○○知悉甲基安非他命屬毒品危害防制
    條例所規定之第二級毒品，不得非法施用與持有，竟仍基於
    施用第二級毒品之犯意，分別為下列犯行：㈠於民國108 年4
    月5日晚上某時許，在新北市三峽區某處，以將甲基安非他
    命置於玻璃球內燒烤後吸食煙霧之方式，施用第二級毒品甲
    基安非他命1次。㈡又於同年6月9日6時許，在其新北市○○區○
    ○街00巷0號4樓居所，以上開相同之方式，施用第二級毒品
    甲基安非他命1次。嗣其於108年6月9日17時30分許，在新北
    市○○區○○路0段00巷00號前，因形跡可疑為警攔查，其主動
    交付甲基安非他命1包（含包裝袋1只、驗餘淨重0.4014公克
    ）為警查扣，並坦承上情。因認被告甲○○涉犯（修正前）毒
    品危害防制條例第10條第2項之施用第二級毒品罪嫌(2罪)。
二、按起訴之程式違背規定者，應諭知不受理之判決，並得不經
    言詞辯論為之，刑事訴訟法第303條第1款、第307條分別定
    有明文。次按施用第一、二級毒品為犯罪行為，毒品危害防
    制條例第10條設有處罰規定。故施用第一、二級毒品者，本
    應科以刑罰。惟基於刑事政策，對合於一定條件之施用者，
    則依同條例第20條之規定，施以觀察、勒戒及強制戒治之保
    安處分。又109年1月15日修正公布、同年7月15日施行之毒
    品危害防制條例第20條第3項規定，犯第10條之罪於觀察、
    勒戒或強制戒治執行完畢釋放後，3年後始再犯者，不論其
    行為係在新法施行生效前或施行生效後所為（同條例第35條
    之1第1、2款參照），均應適用同條第1、2項（即應先觀察
    勒戒或強制戒治）之規定，其修法理由謂：施用毒品者具「
    病患性犯人」之特質，並參諸世界各國之醫療經驗及醫學界
    之共識，咸認施用毒品成癮者，其心癮甚難戒除，如觀察、
    勒戒或強制戒治執行完畢釋放後，3年後始再有施用第一級
    、第二級毒品之行為者，足見其有戒除毒癮之可能，宜再採
    以觀察、勒戒方式戒除其身癮及以強制戒治方式戒除其心癮
    之措施，為能放寬觀察、勒戒或強制戒治制度之適用時機，
    以協助施用者戒除毒癮，爰修正第3項。同條例第23條第2項
    亦配合修正為「觀察、勒戒或強制戒治執行完畢釋放後，3
    年內再犯第10條之罪者，檢察官或少年法院（地方法院少年
    法庭）應依法追訴或裁定交付審理。」可知本次修法對於施
    用毒品者施以觀察勒戒、強制戒治，或依法追訴（或裁定交
    付審理）之適用範圍，係確立初犯為具「病患性犯人」之特
    質應先經一完整之醫療處置，3年內再犯者應依法追訴（或
    裁定交付審理），3年後再犯則裁定觀察勒戒，殆無疑義。
    但對於3犯以上距最近1次觀察勒戒或強制戒治執行完畢釋放
    後，逾3年者，究應適用同條例第20條第3項或第23條第2項
    處理，本次修法未明確規定，惟基於罪刑法定之明確性原則
    、法文之文義解釋，參諸觀察勒戒等治療處置，乃結合醫師
    、觀護人、社工心理諮商等不同領域之專業人員參與之保安
    處分措施，目的除在戒除施用毒品者身癮、心癮之措施外，
    並企圖重新塑造生活紀律，改變其病態行為，與刑罰之執行
    並不相同，無法以刑罰補充或替代上開醫療處置之特性。從
    而，3犯以上如距最近1次觀察、勒戒或強制戒治執行完畢釋
    放後，已逾3年者，其間縱經判刑、執行，究與觀察勒戒或
    強制戒治已經完整之治療療程不同，無法補充或替代上開之
    醫療處置，均應再予觀察勒戒之機會，方為適法（最高法院
    109年度台上字第3240號、第4105號判決意旨參考）。
三、經查：
  ㈠被告前因施用毒品案件，經臺灣新北地方法院以97年度毒聲
    字第1165號裁定送觀察、勒戒後，認有繼續施用之傾向，經
    臺灣新北地方法院以97年度毒聲字第1979號裁定送強制戒治
    ，於98年6月15日停止戒治出所，並經臺灣新北地方檢察署
    檢察官以98年度戒毒偵字第472號為不起訴處分確定；又於
    前開強制戒治執行完畢釋放後5年內，因施用毒品案件，經
    臺灣新北地方法院以99年度簡字第9932號判決判處有期徒刑
    3月、3月，應執行有期徒刑5月確定，有本院被告前案紀錄
    表在卷可憑。
　㈡被告於108年4月5日、同年6月9日分別再犯本案施用毒品犯行
    ，屬三犯以上，雖其於97年間觀察、勒戒後，多次再犯施用
    毒品案件，惟與其最近1次因施用毒品而經強制戒治執行完
    畢釋放之98年6月15日相距已逾3年，依前述規定及說明，本
    案即應再予觀察、勒戒或強制戒治。雖檢察官前依修正前毒
    品危害防制條例規定提起公訴，起訴程序固未違背當時之規
    定，原審亦予以論罪科刑，然依新修正之毒品危害防制條例
    規定，本案已不得追訴，檢察官逕行起訴，其起訴程序即已
    違背規定，應諭知不受理判決；原審予以論罪科刑，即有違
    誤，被告上訴意旨雖主張其係坦承犯行並自首，原判決量刑
    過重，請求從輕量刑等語，並未指摘及此，惟原判決既有上
    開可議之處，即屬無可維持。應由本院將原判決撤銷，諭知
    被告公訴不受理之判決，並不經言詞辯論為之。
據上論斷，應依刑事訴訟法第369條第1項前段、第364條、第303
 條第1款、第307條，判決如主文。
中　　華　　民　　國　　109 　年　　9 　　月　　28　　日
　　　　　　　　　刑事第十七庭  審判長法　官  鄭水銓
　　　　　　　　　　　　　　　　　　  法　官  李世華
　　　　　　　　　　　　　　　　　　  法　官  黃雅芬
以上正本證明與原本無異。
不得上訴。
                                      書記官  鄭雅云
中　　華　　民　　國　　109 　年　　9 　　月　　28　　日